【裁判字號】    99,交聲,3184
【裁判日期】    991229
【裁判案由】    聲明異議
【裁判全文】
臺灣高雄地方法院交通事件裁定        99年度交聲字第3184號
原處分機關  高雄市政府交通局
異  議  人
即受處分人  陳清水
上列異議人因違反道路交通管理處罰條例案件，對於高雄市政府
交通局於99年11月1 日所為之處分（原處分案號：高市交裁字第
裁32-1S0000000號），聲明異議，本院裁定如下：
    主  文
原處分撤銷。
陳清水不罰。
    理  由
一、原處分意旨略以：異議人即受處分人（下稱異議人）陳清水
    所有UK-0181 號自小客車（下稱系爭自小客車），於民國（
    下同）98年12月2 日15時26分許，在臺南市○○路收費停車
    處所停車未依規定繳費，經催繳不依規定繳費之違規，依道
    路交通管理處罰條例第56條第2 項規定，處罰鍰新臺幣（下
    同）300 元等語。
二、聲明異議意旨略以：異議人於98年11月6 日18時50分，已將
    車號UK-0181 喜美轎車賣給黃萬興，殊不知黃萬興拿了身份
    證影本後並沒有馬上將車號UK-0181 過戶，為此聲明異議等
    語。
三、本院得心證理由
  (一)按汽車駕駛人在道路收費停車處所停車，未依規定繳費，
    主管機關應書面通知駕駛人於7 日內補繳，並收取必要之工
    本費用，逾期再不繳納，處300 元罰鍰，道路交通管理處罰
    條例第56條第2 項所定明文。又汽車駕駛人有在道路收費
    停車處所停車，不依規定繳費者，得逕行舉發，且該項逕行
    舉發，應記明車輛牌照號碼、車型等可資辨明之資料，以汽
    車所有人為被通知人製單舉發，道路交通管理處罰條例第7
    條之2 第1 項、第4 項亦分別定有明文。再受舉發違反道
    路交通管理事件之受處罰人，認為受舉發之違規行為應歸責
    他人者，應於舉發違反道路交通管理事件通知單應到案日期
    前，檢附相關證據及應歸責人相關證明文件，向處罰機關告
    知應歸責人，處罰機關應即另行通知應歸責人到案依法處理
    ；逾期未依規定辦理者，仍依同條例各該違反條款規定處罰
    ，且依同條規定逕行舉發之案件，推定受逕行舉發人有過失
    ，同條例第85條第1 項、第4 項亦有明文。準此，鑒於道
    路交通管理處罰條例之制定，係為加強道路交通管理，維護
    交通秩序及確保交通安全，故對於上開逕行舉發之違規事件
    ，原則上推定汽車所有人具有可歸責之過失，而對其課以舉
    證真正之違規駕駛人或證明無可歸責之事由存在，始能免除
    受罰之責任，亦即若汽車所有人得以充分證明該違規事實全
    然與其無關，而僅能歸責於該汽車實際駕駛人時，即能依照
    道路交通管理處罰條例第85條第1 項規定，轉而處罰實際駕
    駛人，而免除交通違規責任。
  (二)然上揭所謂「汽車所有人」，並非一律車籍資料所登記之車
    主為準，而係指實際對汽車有民法上管領支配權利之人。此
    因車籍資料僅係監理機關對於車輛管理之行政登記事項，車
    籍資料上之車主名稱登記，雖可據以作為該車所有人之判斷
    依據，然非當然以之為所有權人之唯一認定標準，且因汽車
    係動產，其所有權變動，依民法第761 條第1 項前段之規定
    ，於當事人以所有權移轉之合意為動產之交付時，即生所有
    權變動效力，自不以向車輛監理機關辦理車主登記或過戶為
    要件，汽車所有人怠於辦理各項異動登記時，道路交通管理
    處罰條例第16條第1 項第1 款已有處罰之明文，益徵不能逕
    依公路監理機關登記之「車主」認係前揭條文所稱之「汽車
    所有人」，仍應依實際所有權歸屬情形予以認定。
  (三)經查：系爭自小客車於98年12月2 日15時26分許，在臺南
    市○○路收費停車處所停車未依規定繳費之違規事實，有上
    開裁決書、違反道路交通管理事件通知單、停車費之催繳通
    知單及送達證書等件在卷可證，是以上開事實自堪以認定。
    異議人前揭抗辯系爭自小客車已於98年11月6 日讓與買受
    人黃萬興，且有中古汽車買賣定型化契約合約書一份附卷可
    稽（見本院卷第5 頁) ；另依高雄市政府警察局小港分局
    99年12月13日高市警港分六字第0990028008號函暨檢附陳清
    水住處附近之數位照片8 張及高雄市政府警察局左營分局99
    年12月15日高市警左分偵字第0990036314號函暨檢附查訪表
    3 張，均未發現系爭自小客車，復無證據顯示上開汽車買賣
    合約書係經偽造，且依常情判斷，異議人應不致為閃避本件
    停車費未繳之300 元罰鍰而偽造該合約書，況且系爭自小客
    車本為異議人有權使用中，倘非確已賣出應無必要就停車費
    用另覓事端而僅圖不付前揭費用；再依一般交易常情，汽
    車出賣人於簽訂前揭定型化買賣合約書並收取價金後，係交
    付相關證件與買受人前往辦理相關登記程序，本件係買受人
    未依約前往監理站辦理過戶登記，係可歸責買受人，以異議
    人係汽車出賣人之地位，尚難認其就此有何可避免之舉措；
    準此，異議人於98年11月6 日即將系爭自小客車售予黃萬
    興，並當場交付，則自斯時起，異議人已非系爭自小客車之
    所有權人。
  (四)綜上所述，異議人既已非系爭自小客車之所有人，與前揭道
    路交通管理處罰條例第56條第2 項規定之主體不合，原處分
    機關未察，認異議人有前述違規行為之歸責事由據以裁罰，
    自有未洽。是本件異議為有理由，原處分應予撤銷，應為異
    議人不罰之諭知，爰依道路交通案件處理辦法第20條之規定
    ，裁定如主文所示。
中    華    民    國    99    年    12    月    29    日
                    交通法庭    法  官  楊智守
以上正本係照原本作成。
如不服本裁定，應於收受送達後5 日內向本院提出抗告狀。
中    華    民    國    99    年    12    月    29    日
                                書記官  蔡毓琦

司法院資訊處製作；財團法人民間司法改革基金會備份。
